臺灣高雄地方法院刑事判決　　　　　　100年度簡上字第577號
上　訴　人
即　被　告　賴谷瑋
上列上訴人即被告因詐欺案件，不服本院高雄簡易庭於中華民國
100 年9 月22日100 年度簡字第3973號所為第一審簡易判決（臺
灣高雄地方法院檢察署檢察官聲請簡易判決處刑書案號：100 年
度偵字第6070號），提起上訴，本院管轄之第二審合議庭判決如
下：
    主  文
上訴駁回。
    事  實
一、賴谷瑋明知金融機構之帳戶為個人理財之重要工具，係個人
    財產、信用之表徵，如將帳戶之金融卡及密碼交予他人使用
    ，將有作為財產犯罪工具之可能，且亦知詐欺集團經常利用
    所取得之他人存款帳戶進行轉帳，目的即在取得詐欺款項並
    掩飾其等犯行，以逃避執法人員之查緝，竟仍容任所提供之
    帳戶可能被詐欺集團用以為詐欺取財結果之發生，而基於幫
    助他人實施詐欺取財犯罪之不確定故意，於民國97年7 月24
    日至同年8 月6 日間之某時，在不詳地點，將其於93年11月
    30日向彰化商業銀行（下稱彰化銀行）前鎮分行所申請帳號
    000-00000000000000號帳戶之存摺、提款卡及密碼，交付予
    某真實姓名、年籍不詳之成年人，復提供給該成年人所屬之
    詐欺集團使用。緣該詐欺集團在取得上開物品後，竟基於共
    同意圖為自己不法所有之犯意聯絡，由集團某成年成員於97
    年8 月6 日下午6 時30分許撥打電話給李皇毅，自稱係「陳
    先生」，並向李皇毅訛稱要其取消網路購物之分期付款等語
    ，致李皇毅陷於錯誤，依對方之指示，前往桃園縣八德市○
    ○路○段135 號之「彰化商業銀行八德分行」，並於同日晚
    上8 時28分及33分許，分別將新臺幣（下同）9 萬9 千元、
    1 千元匯款至賴谷瑋上開帳戶內，上開款項旋即遭該詐欺集
    團提領一空，致李皇毅受有損害。嗣李皇毅事後發現有異，
    乃報警處理，經警循線追查，始知悉上情。
二、案經高雄市政府警察局三民第一分局報請臺灣高雄地方法院
    檢察署檢察官偵查後聲請簡易判決處刑。
    理  由
壹、證據能力部分：
    按被告以外之人於審判外之言詞或書面陳述，除法律有規定
    者外，不得作為證據；被告以外之人於審判外之陳述，雖不
    符前4 條之規定，而經當事人於審判程序同意作為證據，法
    院審酌該言詞陳述或書面陳述作成時之情況，認為適當者，
    亦得為證據；當事人、代理人或辯護人於法院調查證據時，
    知有第159 條第1 項不得為證據之情形，而未於言詞辯論終
    結前聲明異議者，視為有前項之同意，刑事訴訟法第159 條
    第1 項、第159 條之5 分別定有明文。本件以下所引用之各
    項供述證據，因檢察官、被告均未於言詞辯論終結前聲明異
    議，本院審酌前開證據作成或取得時之狀況，並無違法或不
    當情事，復經本院於審判期日依法進行調查、辯論，應均具
    證據能力，合先敘明。
貳、實體部分：
一、訊據被告賴谷瑋坦承上開彰化銀行帳戶為其所申辦，然矢口
    否認有何幫助詐欺取財犯行，辯稱：上開帳戶之存摺及提款
    卡係放置在機車置物箱中遭竊，伊因怕忘記密碼，故將密碼
    寫於存摺後面，伊確實有未妥善保管帳戶，因而遺失遭人冒
    用之疏失，但無幫助他人詐欺不確定故意與行為，伊在警察
    通知前去製作警詢筆錄時，始知上開帳戶遭詐欺集團利用，
    先前不知遺失，自然不會辦理掛失止付，且上開帳戶當時沒
    多少餘額，以致未多加重視，另伊當時尚有保單可以質借，
    保單價值2 萬餘元，不需負擔刑事責任的風險而將帳戶販賣
    予詐欺集團之必要云云。經查：
  (一)詐欺集團於97年8 月6 日以前揭手法詐使被害人李皇毅匯款
    9 萬9 千元、1 千元至被告上開所申設之彰化銀行帳戶，隨
    即由詐欺集團成年成員將款項提領一空乙節，經證人即被害
    人李皇毅於警詢時證述綦詳（見警卷第6 頁及其反面），復
    有彰化銀行匯款憑條影本2 紙、內政部警政署反詐騙諮詢專
    線紀錄表1 份、臺北縣政府警察局三峽分局三峽派出所受理
    詐騙帳戶通報警示簡便格式表、受理刑事案件報案三聯單、
    受理各類案件紀錄表各1 紙、彰化銀行前鎮分行100 年1 月
    11日彰前鎮字第100000312 號函暨所附被告上開帳戶顧客資
    料卡及97年1 月1 日至同年9 月30日之交易明細各1 份附卷
    可稽（見警卷第7 頁至第15頁），是上開事實應堪認定。
  (二)被告雖辯稱：伊領完錢刷完存摺後，即將上開存摺、提款卡
    放置在機車置物箱中遭竊云云。惟查，被告供承置物箱的鎖
    未被破壞，且車子內除存摺與金融卡外，並無其他東西遭竊
    等語（見本院簡上卷第19頁），若如其所述，則如何合理解
    釋竊取上開物品之人知悉被告車內置有金融帳戶之存摺及提
    款卡可供其竊取，並特意以不破壞機車之方式取出上開物品
    ，且對於其他物品未動分毫，竊取之後復提供給其所屬之詐
    欺集團使用？且一般人提領款項僅持提款卡即已足夠，若要
    知悉餘額，使用提款卡並利用ＡＴＭ即可查詢，又何需連同
    存摺一併攜帶？是被告上開帳戶之存摺、提款卡等物是否果
    真遺失，已屬可疑。再者，金融機構帳戶之存摺、提款卡及
    提款密碼等物，因涉及帳戶內款項提領之用途，對帳戶持有
    人而言至關重要，應係置放於安全處所以免遺失或遭竊，且
    任何人如有金融機構帳戶之提款卡及密碼，即可於任一自動
    櫃員機操作交易並提領帳戶內款項，而不易追查係何人提領
    ，是帳戶使用人切勿將提款密碼記載於存摺或提款卡上，或
    切勿將提款密碼與存摺、提款卡置放於一處，以免提款卡遭
    竊時存款遭人提領乙事，亦經金融機構及電子媒體一再宣導
    ，被告當時既為21歲之成年人，對前述情形亦應知之甚詳，
    竟仍將存摺、金融卡及密碼一同放置在其車內，已屬不合常
    理，況被告亦自承：記得提款卡密碼等語（見本院簡上卷第
    20頁、第21頁），殊無必要再將密碼寫於紙上並與提款卡放
    置於一處，凡此益見被告上開將帳戶存摺、提款卡及提款密
    碼等物置放於車內遺失之辯解，有悖於常情，實難憑採。又
    自詐騙集團之角度而言，渠等既知利用他人之帳戶掩飾犯罪
    所得，應非愚昧之人，當知一般人於帳戶存摺、提款卡及提
    款密碼等物遭竊或遺失後，多會立即報警或向金融機構辦理
    掛失止付，如仍以該帳戶作為犯罪工具，則渠等向他人詐騙
    匯款入該帳戶後，極有可能因帳戶所有人掛失止付遭凍結而
    無法提領，或於提領時遭銀行人員發覺，增高渠等犯罪遭查
    獲之可能，甚或遭帳戶所有人以申請補發存摺之方式提領帳
    戶內之款項，而無法得償渠等犯罪之目的；是該等犯罪集團
    若非確信該帳戶所有人不會報警處理或掛失止付，以確定渠
    等能自由使用該等帳戶提款、轉帳，當不至於以該帳戶從事
    犯罪。查本件被害人李皇毅於97年8 月6 日即遭詐騙而匯入
    被告上開帳戶10萬元，該款項隨即於翌日（即8 月7 日）即
    遭提領一空，而就此被告雖稱：詐欺集團可至提款機試試看
    該帳戶是否能使用云云（見本院簡上卷第21頁），然被害人
    李皇毅匯款時間係在97年8 月6 日晚上8 時28分及33分許，
    該款項需於翌日（即8 月7 日）始入帳，因此款項係於8月7
    日始遭提領一空，而所間隔之期間亦非短暫，已足供帳戶所
    有人辦理相關止付手續，因此更可顯見該詐騙集團成員於向
    李皇毅詐騙時，應有把握上開帳戶所有人不致掛失止付，而
    此等確信，在該帳戶係拾得或竊取之情況下，實無可能發生
    ，惟有被告上開帳戶之存摺、提款卡及密碼等物，均係被告
    自願提供予該詐騙集團成員用以詐騙上開被害人，始能合理
    解釋本案被害人遭詐騙後被告上開帳戶內款項遭提領之情形
    。
  (三)另被告復辯稱：退伍時尚有薪資匯入，且當時尚有保單可以
    質借，保單價值2 萬餘元，不需負擔刑事責任的風險而將帳
    戶販賣予詐欺集團之必要云云。經查，被告帳號0000000000
    0000號之郵局帳戶，確於97年6 月5 日有一筆21,794元之薪
    資匯入，且被告亦有向富邦人壽投保保單號碼Ｚ000000000-0
    0 號之「安泰重大疾病終身保險」及保單號碼Ｚ000000000-0
    0 號之「安泰人壽靈活理財變額保險乙型」各1 份，其中保
    單號碼Ｚ000000000-00 號之保單於97年7 月可質借將近2 萬
    元，此有被告前揭郵局帳戶之存摺及交易明細影本、富邦人
    壽保險股份有限公司100 年6 月7 日富壽諮詢字第10000014
    39號函在卷可查（見偵卷第21頁至第26頁、第33頁至第42頁
    ），惟上開郵局帳戶於97年7 月12日後，僅剩餘60元，另該
    保單號碼Ｚ000000000-00 號之保單，於97年5 月24日時即已
    遲延繳交保費，於97年10月間時復逾期未繳費，且該保單之
    總帳戶價值於97年7 月至8 月間僅餘1 千餘元至6 千餘元不
    等，若被告當時經濟狀況尚佳，又何以會有遲延繳交保費之
    情？且觀之財團法人金融聯合徵信中心關於被告之信用報告
    （見偵卷第18頁），被告於97年9 月底亦有向遠東國際商業
    銀行三重分行之借款，顯見被告所辯無販賣帳戶動機乙節，
    尚非可採。
  (四)再參酌邇來新聞媒體對於犯罪者常大量收集他人存款帳戶，
    持以供作犯罪使用，藉此逃避檢警查緝之情事，多所報導，
    一般人已可預見此等重要物品如落入不明人士手中，極易被
    利用作為財產犯罪之工具，而本件被告提供上開帳戶資料予
    他人時，已係21歲之成年人，且自高一時起即因就讀建教合
    作班而就職於公司，其應已具一般智識程度及相當之社會經
    驗，對於上開各情，自有深刻認識，其竟仍將上開帳戶之存
    摺、提款卡及密碼等物提供予不詳人士使用，主觀上對收取
    者將可能以此作為詐欺取財工具等不法用途乙情，應已有相
    當之認識，故本件縱無具體事證顯示被告確有參與向被害人
    詐欺取財或不法取得被害人匯款等犯行，然被告既可預見交
    付自己名義之帳戶存摺、提款卡及密碼等帳戶資料予他人流
    通，誠有幫助從事詐欺取財犯行之人利用該帳戶作為實施犯
    罪之可能，但其仍將其上開帳戶資料交付與年籍、姓名均不
    詳之他人及該人所屬之詐騙集團使用，於主觀上顯具有縱該
    取得帳戶之人以之為詐欺取財之犯罪工具，亦不違背其本意
    之幫助詐欺取財不確定故意甚明。
  (五)綜上所述，本件事證明確，被告上開犯行洵堪認定，應予依
    法論科。
二、按刑法上之幫助犯，係對於犯罪與正犯有共同之認識，而以
    幫助之意思，對於正犯資以助力，而未參與實施犯罪之行為
    者而言。查被告將其申辦之銀行存摺、金融卡及密碼提供予
    真實姓名、年籍不詳之成年詐騙集團成員使用，使該成員得
    基於詐欺取財之犯意，向被害人李皇毅施以詐術，致使被害
    人陷於錯誤，匯款至詐欺集團指定之帳戶內，被告雖未參與
    詐欺取財之行為，然顯係以幫助之意思，參與詐欺取財構成
    要件以外之行為，為幫助犯。是核其所為，係犯刑法第30條
    第1 項前段、第339 條第1 項之幫助詐欺取財罪。又被告未
    實際參與詐欺犯行，所犯情節較正犯輕微，爰依刑法第30條
    第2 項規定，減輕其刑。
三、原審以被告犯行明確，並審酌被告理應知悉國內現今詐騙案
    件盛行之情形下，竟仍率爾提供帳戶資料予實行詐欺犯罪者
    行騙財物，除造成被害人因而受有損失外，並致使國家追訴
    犯罪困難，助長詐欺犯罪之猖獗，行為實有可議之處，惟念
    其無前案紀錄，素行尚可，復斟酌被害人受騙之金額共計10
    萬元，兼衡其自稱專科畢業、家境小康之智識程度與生活狀
    況等上開被告個人具體之行為人責任基礎及犯後飾詞卸責之
    態度之一切情狀，依刑事訴訟法第449 條第1 項前段、第3
    項、第454 條第2 項，刑法第30條第1 項前段、第2 項、第
    339 條第1 項、第41條第1 項前段，刑法施行法第1  條之1
    第1 項、第2 項前段，量處有期徒刑3 月，並諭知如易科罰
    金，以1,000 元折算1 日，其認事用法，核無不合，量刑亦
    屬妥適。被告上訴執前詞空言否認犯罪，指摘原審判決不當
    ，並請求本院另為無罪之判決云云，為無理由，應予駁回。
據上論斷，應依刑事訴訟法第455  條之1 第1 項、第3  項、第
368 條，判決如主文。
本案經檢察官吳書怡到庭執行職務。
中    華    民    國   100    年    12    月    30    日
                  刑事第九庭    審判長法  官  鄭詠仁
                                      法  官  王麗芳
                                      法  官  王宗羿
以上正本係照原本作成。
本判決不得上訴
中    華    民    國   100    年    12    月    30    日
                                書記官  王淑娟
附錄論罪科刑法條
中華民國刑法第339條
意圖為自己或第三人不法之所有，以詐術使人將本人或第三人之
物交付者，處5 年以下有期徒刑、拘役或科或併科1 千元以下罰
金。
以前項方法得財產上不法之利益或使第三人得之者，亦同。
前二項之未遂犯罰之。